【裁判字號】    92,自更,3
【裁判日期】    920710
【裁判案由】    背信等
【裁判全文】
臺灣彰化地方法院刑事判決                            九十二年度自更字第三號
    自  訴  人  蒂巴蕾股份有限公司
    代  表  人  戊○○
    自訴代理人  己○○律師
    被      告  丁○○
    被      告  丙○○
    被      告  乙○○
    被      告  甲○○
    共      同
    選任辯護人  陳建良律師
右列被告等因背信等案件，經自訴人提起自訴，由本院裁定駁回（九十一年度自字第
五號），復經台灣高等法院台中分院撤銷原裁定發回更審，本院判決如左：
    主      文
丁○○、丙○○、乙○○、甲○○均無罪。
    理      由
一、自訴意旨略以：被告丁○○、丙○○分別為新竹貨運股份有限公司（下稱新竹貨
    運）之董事長及總經理，被告乙○○係該公司營業部經理，被告甲○○則為新竹
    貨運鹿港站經理，均為從事業務之人。緣民國九十年十二月二十四日，自訴人蒂
    巴蕾股份有限公司將總價約新台幣（下同）三百萬元之三百十二件貨物交由被告
    即新竹貨運鹿港站經理甲○○運送，以利轉運至指定通路據點供新年假期銷售之
    用。詎被告甲○○收受貨物後，竟與被告丁○○、丙○○、乙○○共同基於不法
    所有之意圖，將之侵占入己。嗣自同年月二十七日起，自訴人陸續接獲通路賣場
    之催貨通知，始悉上情。因認被告四人涉有刑法第三百三十六條第二項之業務侵
    占罪嫌等語。
二、按犯罪事實應依證據認定之，無證據不得推定其犯罪事實，刑事訴訟法第一百五
    十四條定有明文。而刑事訴訟法上所謂認定犯罪事實之證據，係指足以認定被告
    確有犯罪行為之積極證據而言，該項證據自須適合於被告犯罪事實之認定，始得
    採為斷罪資料，最高法院二十九年上字第三一０五號著有判例。又認定犯罪事實
    所憑之證據，無論係直接證據或間接證據，其為訴訟上之證明，須於通常一般之
    人均不致有所懷疑，而得確信其為真實之程度者，始得據為有罪之認定，倘其證
    明尚未達到此一程度，而有合理之懷疑存在，復無其他調查途徑可尋，法院即應
    為無罪之判決，最高法院七十六年台上字第四九八六號判例足資參照。
三、自訴人認被告丁○○等四人涉有業務侵占犯行，無非係以自訴人自九十年九月至
    十二月間委託新竹貨運運送貨物所生運費，均以案外人曾頌舜簽發之支票交由被
    告甲○○簽收，從未見任何異議，足證新竹貨運同意自訴人以此種方式支付運費
    ，而上開運費票據均已先後兌現，被告等事後卻以積欠運費為由行使留置權，亦
    未將托運貨物歸還或運送，顯有侵占事實等語，並提出付款憑單、帳款給付資料
    表等證物，為其主要論據。訊據被告乙○○、甲○○均堅決否認有何自訴人所指
    之犯行，辯稱：伊等係於閱報後，發現自訴人財務狀況出現問題，為保全運費支
    票之順利兌現，乃決定在自訴人未現實交付貨款前，暫不將九十年十二月二十四
    日交運之貨物寄送，伊等乃基於行使留置權之目的占有該批貨物，並無不法所有
    之犯罪意圖；況且在自訴人特別情商並支付部分運費後，伊等亦將較為急迫之七
    十餘件貨物送出，自與業務侵占之犯罪情節迥然有別；而自訴人雖已清償積欠運
    費，卻拒絕新竹貨運寄送系爭貨物或返還予自訴人，致令系爭貨物仍放置於新竹
    貨運鹿港站內，並非伊等有意侵占等語。被告丁○○、丙○○雖經傳喚並未到庭
    ，惟均以書狀辯稱：新竹貨運業務運作係採內部分層授權負責，依伊等職位並未
    參與本案行使留置權事件之決策或執行，更無主導業務侵占犯行之可言等語。
四、經查：
（一）依卷附新竹貨運部門職掌規定第三條第一、二項所示，董事長及總經理負責之
      職掌內容為制定或核定公司經營理念、方針、年度經營計劃、重要章程規定、
      人事任用案、薪資、獎金等事項，並未涉及個別具體客戶托運業務之運費催收
      或貨物裝載執行；且由現今企業分層負責以促進經營效率之實務運作狀況觀之
      ，高級管理階層當無可能對於個案業務之執行狀態，均鉅細靡遺逐一參與。是
      以被告丁○○、丙○○身為新竹貨運董事長及總經理，僅負責公司重大決策之
      擬定、考核，而自訴人貨物遭扣留一事又屬偶發性質，無從歸類為前揭彼等二
      人業務職掌範圍之內，是其具狀辯稱並未處理自訴人系爭貨物之留置權行使決
      策等語，自非無據，當可採信。
（二）而經濟日報於九十年十二月二十一日在第三十七版「商業要聞」版面中，確實
      以斗大標題書寫「知名褲襪廠商蒂巴蕾退票八千萬」等聳動字眼，內文更載稱
      ：自訴人近期未清償註記之退票張數達一百六十張，金額八千多萬元，成為票
      據拒絕往來戶等語。則被告乙○○擔任新竹貨運營業部經理一職，閱報得知此
      一重要交易訊息，為謀保全公司運費之順利收取，乃電請被告甲○○先將自訴
      人交運貨物暫時扣存，以待先前積欠運費悉數兌領清償後再為運送，就商業交
      易習慣而言，要無違常悖理之處，亦屬新竹貨運對於未獲清償債款所為民法第
      九百八十二條以下留置權利之正當行使，自難遽指被告乙○○、甲○○二人有
      何侵占自訴人貨物之不法所有意圖。而自訴人先前雖曾交付案外人曾頌舜簽發
      之支票以支應積欠運費，惟曾頌舜乃自訴人公司之協理，此觀自訴人提出之付
      款憑單記載自明，並非與自訴人毫無財務關聯之第三人；而曾頌舜支付運費之
      實際金錢來源，非無可能端賴自訴人事先挹注資金於支票存款帳戶內，以供新
      竹貨運兌現提領，案外人曾頌舜應無自力承擔上開運費債務之意。是以自訴人
      現實之財務狀況，仍攸關新竹貨運所執運費支票能否順利兌領，尚不因該等票
      據非由自訴人具名簽發，即謂新竹貨運全無運費求償無門之疑慮。則自訴人指
      稱被告甲○○等人既已同意第三人簽發支票清償運費，已無行使留置權之必要
      云云，容有未洽，不足為取。
（三）又新竹貨運鹿港站雖於九十年十二月二十四日仍繼續受理自訴人托運貨物之請
      求，惟被告乙○○係於上開經濟日報刊出自訴人財務危機訊息後，相隔數日始
      輾轉獲知，隨即臨時開會商議並緊急通知被告甲○○留置系爭貨物，此經被告
      乙○○供述甚詳。而被告乙○○身居新竹貨運營業部經理要職，綜理全省各分
      站繁雜之營業事項，本難期待其每日逐一過濾各則報載訊息；且上開決定留置
      貨物之會議係臨時召開，作成決策後隨即命由鹿港站負責人員執行，首重簡明
      迅速，是以該項臨時會議未有任何資料留存，衡情亦非全然無據，被告乙○○
      前揭供詞堪認屬實。是以新竹貨運固然收受貨物在先，惟事後查知自訴人之經
      濟狀況欠佳，而有無力清償運費之虞，依據民法第九百三十一條第二項之規定
      ，其留置權之行使仍屬允當。至於新竹貨運所保全之運費債權與扣案系爭貨物
      價值是否相當，由於涉及市價行情及雙方主觀認知，看法難期一致，然被告乙○○、甲○○等人並未將系爭貨物擅自拍賣販售，且依新竹貨運之營業性質，
      亦無侵吞貨物留供己用之實質利益，其既係基於擔保債權之目的而為留置，即
      與侵占犯罪所應具備之不法所有意圖不相合致。
（四）另依卷附自訴人九十一年六月二十日致新竹貨運之信函中，確實提及遭扣存之
      貨物僅餘二百三十八件，相較先前委託運送之三百十二件，差額約七十餘件應
      已寄送，足見被告乙○○、甲○○辯稱：自訴人特別情商並支付部分運費後，
      伊等亦將較為急迫之七十餘件貨物送出等語，應屬實情，當可採信。則渠等二
      人倘真確有侵占自訴人貨物之犯罪意思，將系爭貨物隱匿、藏放據為私有猶恐
      未及，又豈有再為自訴人交付運送之理？足爭本件應係自訴人與新竹貨運間因
      貨物運送之民事債務不履行糾紛，本當藉由民事訴訟途徑解決，自訴人未能積
      極證明被告四人有何業務侵占主觀犯意及客觀事實，徒憑交寄貨物遲未運送乙
      節，遽指被告四人涉犯業務侵占犯行，殊值可議，難謂允洽。
（五）而自訴人於發回更審前之本院九十一年度自字第五號案件中，指稱被告四人另
      涉犯刑法背信及強制罪嫌等語，惟被告四人係受僱於新竹貨運，並非直接為自
      訴人處理事務之人，犯罪主體構成要件已不具備，要無成立刑法第三百四十二
      條背信犯罪之餘地；且被告四人又未對自訴人直接或間接施加強暴、脅迫，縱
      因留置系爭貨物造成一時不便，亦為新竹貨運權利行使行為，無從逕以強制罪
      名相繩，均經本院載明於該案刑事裁定中。雖自訴人於本案更審程序中改以業
      務侵占罪名論述被告四人犯行，惟既屬同一事實之不同法律意見，本院仍應予
      以審究，並依前揭理由認尚無構成背信及強制犯罪之事實，附此敘明。
    綜上所陳，被告丁○○、丙○○、乙○○、甲○○前揭所辯各節，尚非子虛，堪
    可憑採。此外，復查無其他積極證據足認被告四人確有自訴人所指之業務侵占等
    犯行，不能證明渠等犯罪，揆諸前揭法條及判例意旨，均應諭知無罪之判決。
五、被告丁○○、丙○○經合法傳喚而未到庭，惟因本案係應諭知無罪之案件，依刑
    事訴訟法第三百四十三條準用同法第三百零六條之規定，不待渠等二人陳述逕行
    判決，併予指明。
據上論斷，應依刑事訴訟法第三百四十三條、第三百零六條、第三百零一條第一項，
判決如主文。
中    華    民    國    九十二      年      七      月        十        日
                                臺灣彰化地方法院刑事第三庭
                                    法      官  高  文  崇
右正本證明與原本無異。
如不服本判決，應於判決送達後十日內向本院提出上訴狀( 須附繕本 )。
                                    法院書記官  謝  志  鑫
中    華    民    國    九十二      年      七      月      十七        日


司法院資訊處製作；財團法人民間司法改革基金會備份。
